臺灣高等法院台中分院民事判決　九十年度上字第五四二號
　　　上　訴　人　乙○○
　　　被　上訴人　甲　○
右當事人間請求分割共有物事件，上訴人對於中華民國九十年八月十七日台灣彰化地
方法院八十九年度訴字第四五七號第一審判決提起上訴，本院判決如左：
    主    文
上訴駁回。
第二審訴訟費用由上訴人負擔。
    事    實
甲、上訴人方面：
一、聲明：求為判決：
  (一)原判決廢棄。
  (二)被上訴人在第一審之訴駁回。
  (三)第一、二審訴訟費用由被上訴人負擔。
二、陳述：除與第一審判決記載者相同，予以引用外，補稱：倘依第一審判決結果，
    則上訴人於系爭共有土地上之建物將部分遭拆除，致無通往二樓之樓梯，屆時勢
    必全部不能使用。
乙、被上訴人方面：
一、聲明：求為判決：
    (一)上訴駁回。
    (二)第一、二審訴訟費用由上訴人負擔。
二、陳述：除與第一審判決記載者相同，予以引用外，補稱：
    (一)依上訴人於  鈞院所提分割方案，Ｂ部分土地呈不規則狀，凹凸畸曲，顯無法
      完整規劃利用，對被上訴人不公。
    (二)況依該方案，被上訴人分得部分是否可供建築，不得而知；縱可建築，亦因地
      形畸曲，可供建築面積亦屬有限，定將造成許多畸零地，浪費土地資源。
    理    由
一、本件被上訴人起訴主張：坐落彰化縣彰化市○○段四一七地號、地目建、面積三
    四三．九八平方公尺 (重測前為同市○○段一八七之一三五地號、地目建、面積
    三一四平方公尺) （以下稱系爭土地）為兩造共有，應有部分各為二分之一，系
    爭土地因物之使用目的並無不能分割之情形，兩造間亦未訂有不分割之特約，且
    無法協議分割之事實，業據其提出土地登記謄本二件及地籍圖謄本二件各在卷為
    憑，核屬相符，亦為上訴人所不爭執，是被上訴人之主張堪信屬實。
二、按各共有人，得隨時請求分割共有物；又分割之方法，不能協議決定者，法院得
    因任何共有人之聲請，命以原物分配於各共有人，民法第八百二十三條第一項、
    第八百二十四條第二項分別定有明文。查本件系爭土地既為兩造所共有，而兩造
    間復無法達成分割之協議，已如前述，則被上訴人訴請裁判分割系爭土地，依首
    揭法條規定，核無不合，應予准許。
三、又查系爭土地為鄉村區乙種建築用地，其地形呈類似東南 (窄)、西北 (寬)走向
    之梯形，西北面與同段四三五、四三四地號毗鄰部分有二公尺寬之既成巷道，供
    公眾通行，其面積為五七．七０平方公尺，東北面鄰接道路，足供對外聯絡使用
    ，而系爭土地偏南部分有上訴人所有二層樓建物，其基地面積為一五七平方公尺
    （測量至該建物之滴水界限），目前供上訴人居住使用，偏北部分建有老舊土造
    房屋一間，外觀殘破，不堪使用，兩造於原審均同意該房屋在分割後拆除，其餘
    部分均為空地等情，業據原審法院依被上訴人聲請囑託彰化縣彰化地政事務所指
    派測量員於民國（下同）八十九年六月十二日、同年八月二十二日及九十年五月
    一日三度會同兩造勘測系爭土地屬實，製有勘驗筆錄三件及複丈成果圖附卷可稽
    。而依上開複丈成果圖所示及本院勘驗結果–上訴人所有建物含地基之面積既多
    達一五七平方公尺，未含地基面積亦為一０六平方公尺，均已逾越該建物所有權
    狀記載之九七．七五平方公尺，扣除上訴人應負擔前揭既成巷道面積二分之一即
    二八．八五平方公尺，被上訴人可受分配之土地面積僅一五八．一三平方公尺，
    已少於被上訴人依其應有部分應受分配土地面積一七一．九九平方公尺，若再扣
    除被上訴人實際不得使用之前揭既成巷道應負擔面積二八．八五平方公尺及上訴
    人所有建物南側之空地部分，則可供被上訴人建屋使用之土地面積將少於一三０
    平方公尺，復因該部分土地呈半梯形，不似上訴人占用建屋部分之土地地形方正
    ，若依上訴人所稱為保持其建物之完整而為分割，勢必使被上訴人於分割後仍無
    法規劃建屋使用，對被上訴人顯然不利，縱上訴人有意價購逾越其應有部分之占
    用土地部分，依系爭土地之使用現況，則僅有上訴人價購被上訴人應有部分之全
    部土地；或拆除上訴人所有建物之一部，俾使被上訴人日後得在系爭土地建屋使
    用二途。又上訴人堅稱不同意拆除該建物之一部，亦不願明確表示願以合理價格
    購買被上訴人應有部分之全部土地（因僅價購部分土地，被上訴人所有剩餘土地
    將形成畸零地，更無法為有效之規劃利用），而依被上訴人主張之分割方案，上
    訴人所有建物占用被上訴人應受分配土地面積二二．七七平方公尺，參酌上訴人
    所有建物為南北棟雙拼二樓建物，該方案將使北棟建物拆除一部（包括出入使用
    之樓梯），對南棟建物之完整性不生影響，上訴人僅須變更該建物之內部格局及
　　重建樓梯，該建物仍可居住使用，非如上訴人抗辯所稱該建物無法居住使用。至
　　上訴人雖因系爭土地分割而受有建物遭部分拆除之損害，然此屬依系爭土地使用
　　現況而為分割，所衍生必然之結果，且上訴人未經系爭土地其他共有人之同意，
　　擅自在系爭土地建屋使用，占用部分復逾越其應有部分，對被上訴人言自屬侵權
　　行為，是上訴人既屬侵權行為之加害人，其因系爭土地分割所受之損害，亦無請
　　求賠償之權利可言，併予敘明。
四、本院經斟酌系爭土地之面積、位置，目前使用狀況，土地之經濟效益，並兼顧兩
    造之利益，及公平之原則，認原判決分割方法尚屬公允恰當，即原判決附圖所示
    編號Ａ部分歸被上訴人取得，編號Ｂ部分歸上訴人取得，編號Ｃ部分為既成巷道
    ，已供公眾通行數十年，應由兩造依其應有部分比例二分之一繼續維持共有，尚
    無不合，上訴人指摘原判決不當，請求廢棄，為無理由。
五、據上論結，本件上訴為無理由，依民事訴訟法第四百四十九條第一項、第七十八
    條，判決如主文。
中　　　華　　　民　　　國　　九十一　　年　　　九　　　月　　 三十　　 日
~B1民事第三庭審判長法　官　陳照德
~B2　　　　　　　　法　官　蔡王金全
~B3　　　　　　　　法　官　陳成泉
右為正本係照原本作成。
如對本判決上訴，須於收受判決送達後二十日內向本院提出上訴書狀，其未表明上訴
理由者，應於提出上訴後二十日內向本院提出上訴理由書（須按他造人數附具繕本）
，並繳納送達用雙掛號郵票拾份（每份參拾肆元）。
上訴時應提出委任律師或具有律師資格之人之委任狀；委任有律師資格者，另應附具
律師及格證書及釋明委任人與受任人有民事訴訟法第四百六十六條之一第一項但書或
第二項（詳附註）所定關係之釋明文書影本。
~B　　　　　　　　書記官　劉恒宏
中　　　華　　　民　　　國　　九十一　　年　　　十　　　月　　　一　　　日
附註：
民事訴訟法第四百六十六條之一（第一項、第二項）
對於第二審判決上訴，上訴人應委任律師為訴訟代理人。但上訴人或其法定代理人具
有律師資格者，不在此限。
上訴人之配偶、三親等內之血親、二親等內之姻親，或上訴人為法人、中央或地方機
關時，其所屬專任人員具有律師資格並經法院認為適當者，亦得為第三審訴訟代理人
。
                                                                        Ｂ
